【裁判字號】    92,上易,78
【裁判日期】    920401
【裁判案由】    塗銷地上權登記
【裁判全文】
臺灣高等法院臺中分院民事判決  九十二年度上易字第七八號
    上  訴  人  丙○○
    被  上訴人  乙○○
                甲○○
右當事人間請求塗銷地上權登記事件，上訴人對於中華民國九十一年十二月十九日臺
灣南投地方法院九十一年度訴字第二二八號判決提起上訴，本院判決如左：
      主      文
上訴駁回。
第二審訴訟費用由上訴人負擔。
      事      實
甲、上訴人方面：
一、聲明：求為判決：
  (一)原判決廢棄。
  (二)右廢棄部分，被上訴人在第一審之訴駁回。
二、陳述：除與原判決記載相同者，茲引用之外，補稱：
  (一)兩造設定地上權之固屬物權行為，而地上權依民法第八百八十二條之規定，得為
    擔保物權之標的物。依合建契約書第四條約定：「甲方（即被上訴人）同意就該
    土地設定地上權予乙方（即上訴人）擔保乙方權利」，「所謂擔保乙方權利」是
    指被上訴人應提供共有土地讓上訴人興建房屋，另一方面如有第三人占有或其他
    糾紛被上訴人應負責排除，此約定並不能發生物權之變動，應為債權契約，本於
    契約自由原則，自可做此約定，而不受物權法定原則之拘束。
  (二)依證人蔡特學於原審之證言可知，上訴人分得之房屋或土地若有被占有等糾紛，
    被上訴人即須排除此部分之糾紛，始得請求塗銷地上權，換言之，此部分文句係
    被上訴人塗銷地上權請求權之限制約款，在被上訴人未排除上訴人分得土地上第
    三人之占有前，尚不得請求塗銷地上權。本件被上訴人提供建屋之坐落南投市○
    ○段第六三八地號土地，於民國八十九年八月二十一日經申請南投地政事務所土
    地複丈鑑界，已確定該土地被第三人房屋占有，因而被上訴人須先排除第三人之
    占有後，方得請求塗銷地上權。
三、證據：爰用原審所為立證方法。
乙、被上訴人方面：
一、聲明：求為判決如主文所示。
二、陳述：除與原判決記載相同者，茲引用之外，補稱：
  (一)兩造於合建契約書第四條之末加註「甲方同意就該土地設定地上權予乙方擔保乙
    方權利」等語，應依法理解釋，方屬合理，亦即設定地上權之目的，係使上訴人
    在系爭土地上興建建物時，可避免因土地上有第三人主張出租等權利，致不能興
    建，此參之該約定係置於第四條第二款之末即明，至於土地瑕疵之擔保則約定於
    同條第一款「保證˙˙˙產權清楚」之範圍，如此解釋方符雙方真意。至證人蔡
    特學雖於原審證稱：土地如為他人占用，地主要負責排除，若地主尚未排除他人
    占用前，地主同意不塗銷地上權云云，惟其係上訴人所聘用，其偏頗已可預見，
    且其證言亦與地上權為用益物權之性質相悖，另當時如確有如此約定，自應於第
    一款末詳細記載，然卻未記載，而以口頭約定，亦有矛盾。
  (二)最高法院五十八年臺上字第三七八六號判決：「出租基地供人建築房屋在租賃關
    係中，性質上不容在該地上設定以有建築物為目的之地上權，否則縱經登記，亦
    為法律上行為內容不能而無效」，同此，系爭土地既由上訴人興建房屋，並交付
    於被上訴人管業，並登記為被上訴人所有，則原設定之地上權即因此而內容不能
    。
  (三)上訴人主張前開設定地上權之約定係債權契約，要屬誤會：
    (1)兩造契約訂立於八十九年七月十六日，旋於同年八月二十一日即由上訴人申請
      複丈，並即得知有第三人占用部分土地之情，當時上訴人儘可請求將被占用土
      地上所建房屋分配予地主，或另行協商，然確均未見其行動，顯見上訴人自行
      忽略，否則上訴人當時既為地上權人，本諸地上權自得對該第三人主張權利甚
      或代位地主行使權利，但卻不如此作為，足見上訴人對其地上權亦不重視。
    (2)上訴人如主張合建契約第四條第二款之約定係為權利瑕疵擔保（但實際上瑕疵
      擔保係約定於第四條第一款），於交付房屋、辦理登記前亦可主張同時履行權
      ，而拒絕交屋，然上訴人既願將被上訴人所分得之十號、十二號房屋交付於被
      上訴人，而不保留任何權利，足證上訴人亦同意於分配房屋時，拋棄地上權。
    (3)據悉坐落南投市○○段六三八之七、之八、之九土地及其建物，業由上訴人出
      售，而契約所約定之各筆土地既已建有房屋，上訴人之地上權顯無作用，其擔
      保更無意義可言，足證兩造設定地上權之真意並非「擔保」土地權利瑕疵，而
      係供上訴人順利在土地上建築房屋無誤。
  (四)坐落南投市○○段六三八之七、之八、之九土地為第三人占用固為事實，然上訴
    人當可對占用之第三人申請調解或自行以訴訟程序謀求救濟，如因此支出額外費
    用，再向被上訴人請求補償方為正辦，卻反而堅欲被上訴人就被占有之部分解除
    第三人占有完整點交，被上訴人既已非土地所有權人，縱欲行使權利，恐當事人
    之適格即成問題。且合建契約第四條第二款係規定：「本契約『訂立後』甲方不
    得將前述土地另與第三者發生˙˙˙」，亦即要使上訴人順利使用土地興建房屋
    ，避免「訂約後」第三人主張權利，而系爭土地係在訂約前即為第三人占有，訂
    約後並未因第三人占有而發生任何糾葛，故與該條係約定「訂約後」之情形，顯
    有不符，應無該條文適用之問題。又按行使權利，履行義務，應依誠實及信用方
    法，民法第一百四十八條第二項定有明文，上訴人堅持保有對其無用之地上權，
    實違誠信原則。
三、證據：爰用原審所為立證方法。
      理      由
一、被上訴人起訴主張：其與訴外人石金復、石明周、石錦露、石士齊共六人於八十
    九年七月十六日與上訴人訂立不動產合建契約書，約定被上訴人與訴外人石金復
    、石明周、石錦露、石士齊共六人提供其所共有坐落南投縣南投市○○段六三八
    地號土地予上訴人合建房屋，並由被上訴人與訴外人石金復、石明周、石錦露、
    石士齊共六人就系爭土地設定地上權予上訴人擔保上訴人之權利，嗣兩造合建之
    房屋已於九十年九月一日竣工，並取得使用執照，被上訴人乙○○分配取得分割
    自上開土地之坐落同段六三八一之十號土地及其上建物，即門牌號碼南投縣南投
    市○○路○段三九八巷二七弄十號房屋、被上訴人甲○○則分配取得分割自上開
    土地之坐落同段六三八一之十一號土地及其上建物，即門牌號碼南投縣南投市○
    ○路○段三九八巷二七弄十二號房屋，惟被上訴人上開土地上仍存有前設定予上
    訴人之地上權，但此一設定與地上權不得創設有違，兩造為設定地上權之約定應
    屬無效，縱認為約定有效，亦應解釋為於合建房屋峻工，每人應分配取得房屋登
    記完成，上訴人即應塗銷地上權，惟上訴人竟不辦理塗銷地上權登記，為此提起
    本訴等語。
二、上訴人則以：(一)本件坐落南投縣南投市○○段六三八之十號土地之地上權設定義
    務人含被上訴人乙○○、甲○○及第三人石士齊，而同地段六三八之十一號土地
    之地上權設定義務人除被上訴人乙○○外併有第三人石錦露，是被上訴人甲○○
    、乙○○同時請求塗銷第三人石士齊、石錦露之地上權登記，即有未合。(二)本案
    土地地上權之設定是被上訴人及訴外人石金復等人保證所提供之土地產權清楚，
    無任何瑕疵、糾紛等情事存在，以確保上訴人所興建之房屋及投資得以獲得相當
    之權益保障，即擔保上訴人所分配取得之土地、房屋產權清楚無任何瑕疵、糾紛
    等情事存在，以保障上訴人權益不受損，上訴人分配之同段六三八之七、之八及
    之九等三筆土地上，現有部分土地遭第三人占有，被上訴人依約即須排除此部分
    之糾紛，始得請求塗銷地上權，在被上訴人未排除此部分糾紛以前，伊無塗銷地
    上權登記之義務等語作為抗辯。
三、被上訴人主張其與訴外人石金復、石明周、石錦露、石士齊共六人於八十九年七
    月十六日與上訴人訂立不動產合建契約書，約定被上訴人與訴外人石金復、石明
    周、石錦露、石士齊共六人提供其所共有坐落南投縣南投市○○段六三八地號土
    地予上訴人合建房屋，約定由被上訴人與訴外人石金復、石明周、石錦露、石士
    齊共六人就系爭土地設定地上權予上訴人擔保上訴人之權利，嗣兩造合建之房屋
    已於九十年九月一日竣工，並取得使用執照，被上訴人乙○○分配取得分割自上
    開土地之坐落同段六三八之十號土地及其上建物，即門牌號碼南投縣南投市○○
    路○段三九八巷二七弄十號房屋、被上訴人甲○○則分配取得分割自上開土地之
    坐落同段六三八之十一號土地及其上建物，即門牌號碼南投縣南投市○○路○段
    三九八巷二七弄十二號房屋之事實，為上訴人所不爭執，復有卷附之不動產合建
    契約書、土地登記謄本、建物謄本、照片、房屋分配圖、使用執照等附卷足參（
    見原審卷第四頁至第十九頁），並經原審勘驗並囑託南投縣南投地政事務所人員
    派員鑑測明確，有勘驗筆錄及該所九十一年十一月四日投地二字第○九一○○一
    三七二三號函附複丈成果圖在卷可佐（見原審卷第一○八頁至第一一二頁），自
    堪信為真實。
四、上訴人雖抗辯本件坐落南投縣南投市○○段六三八之十號土地之地上權設定義務
    人含被上訴人乙○○、甲○○及第三人石士齊，而同地段六三八之十一號土地之
    地上權設定義務人除被上訴人乙○○外併有第三人石錦露，是原地上權人為伊，
    設定義務人為被上訴人甲○○、乙○○三人，伊除對被上訴人有地上權之權利外
    ，對訴外人石士齊、石錦露亦有地上權，上訴人請求伊將系爭地上權全部塗銷，
    即有未合云云。惟按於土地設定地上權登記，足使土地所有權人所有權能之行使
    受到限制，故設定義務人應為土地所有權人。本件被上訴人主張上訴人前取得系
    爭土地地上權登記之時間為八十九年十一月七日，斯時坐落新生段六三八之十地
    號土地所有權人為訴外人石士齊及被上訴人甲○○，而坐落同段六三八之十一地
    號土地所有權人為訴外人石錦露、石士齊及被上訴人乙○○一節，為上訴人所不
    爭，故被上訴人及訴外人石錦露、石士齊於辦理地上權登記當時，均為設定義務
    人，惟嗣後被上訴人於九十年十一月二十八日各以買賣為原因，分別由被上訴人
    乙○○取得坐落南投縣南投市○○段六三八之十地號土地、被上訴人甲○○取得
    坐落同段六三八之十一地號土地之所有權，並繼受前手之義務而成為系爭地上權
    之義務人等情，有土地登記簿謄本二份在卷可稽（見原審卷第一五頁及第一八頁
    ），故系爭六三八之十地號土地現所有權人被上訴人乙○○單獨所有，系爭六三
    八之十一地號土地現所有權人為被上訴人石煜單獨所有，則被上訴人乙○○、甲
    ○○二人各自以請求登記地上權權利人即上訴人塗銷系爭地上權登記，於法並無
    不合，上訴人上開抗辯核不可採。
五、按依民法第七百五十七條之規定：「物權，除本法或其他法律有規定外，不得創
    設」係採物權法定主義，而此主義其內函係指物權之種類及其內容均以民法或其
    他法律所規定為限，當事人不得任意創設。又按地上權者，謂以在他人土地上有
    建築物或其他工作物或竹木為目的，而使用土地之權利，民法第八百三十二條定
    有明文。故地上權係以支配物之利用價值為內容，使權利人因標的物之使用收益
    而直接達到目的，為用益物權，與以支配物之交換價值為內容之擔保物權之擔保
    物權有別，地上權如非以支配物之利用價值為目的，即與民法第八百三十二條所
    定地上權不符，依民法第七百五十七條規定，自屬不得創設，此種地上權之設定
    ，應屬無效（最高法院八十四年度臺上字第二三八五號判決意旨參照）。被上訴
    人主張其與上訴人所訂立不動產合建契約書，約定由其與訴外人石金復、石明周
    、石錦露、石士齊共六人提供其所共有坐落南投縣南投市○○段六三八地號土地
    設定地上權予上訴人擔保上訴人之權利，此一設定與地上權不得創設有違，兩造
    為設定地上權之約定為無效，依前揭說明，核屬有據。
六、上訴人雖抗辯兩造上開約定為債權契約，本於契約自由原則，自可做此約定，而
    不受物權法定原則之拘束，故兩造間上開約定並非無效云云。惟按法律行為，違
    反強制或禁止之規定者，無效，民法第七十一條定有明文。而除本法或其他法律
    有規定外，不得創設，民法第七百五十七條亦有明定。本件兩造所訂之契約第四
    條所約定：「甲方同意就該土地設定地上權予乙方擔保乙方之權利」，即係約定
    以設定地上權作為擔保乙方之權利，將法律規定用益物權之地上權，創設為擔保
    物權，自屬違反禁止之規定，是非但其物權行為為無效，即其該部份債權行為亦
    為無效，上訴人抗辯上開約定之債權行為仍為有效云云，亦非可採。
七、綜上所述，兩造所訂之契約第四條所約定：「甲方同意就該土地設定地上權予乙
    方擔保乙方之權利」之部份為無效，從而，被上訴人請求上訴人應將坐落南投縣
    南投市○○段六三八之十地號土地於八十九年十一月七日登記、收件為八十九年
    南普資字第一九三六一０號、權利人為上訴人、權利範圍為全部、存續期間為不
    定期限之地上權登記及坐落南投縣南投市○○段六三八之十一地號土地於八十九
    年十一月七日登記、收件為八十九年南普資字第一九三六二０號、權利人為上訴
    人、權利範圍為全部、存續期間為不定期限之地上權登記均塗銷一節，於法有據
    ，應予准許。原審上訴人敗訴之判決，核無違誤。上訴意旨指摘原判決不當，求
    予廢棄，為無理由，應予駁回。
八、二造其餘攻擊防禦方法，經審酌後，核與判決結果不生影響，爰不一一論述，併
    此敘明。
據上論結，本件上訴為無理由，依民事訴訟法第四百四十九條第一項、第七十八條，
判決如主文。
中      華      民      國    九十二    年      四      月      一      日
~B1民事第三庭審判長法  官  陳照德
~B2                法  官  曾謀貴
~B3                法  官  蔡王金全
右為正本係照原本作成。
不得上訴。
~B                書記官  阮正枝
中      華      民      國    九十二    年      四      月      二      日
                                                                        Ｈ


司法院資訊處製作；財團法人民間司法改革基金會備份。
